臺灣臺北地方法院刑事判決　　　　　　　　　　　　　九十二年度易字第四七三號
　　公　訴　人　臺灣臺北地方法院檢察署檢察官
　　被　　　告　丙○○
　　選任辯護人　連鳳翔律師
　　　　　　　　蕭蒼澤律師
右列被告因侵占案件，經檢察官提起公訴（九十年度偵緝字第一一六三號），本院判
決如左：
    主  文
丙○○無罪。
    理  由
一、公訴意旨略以：被告丙○○係臺北市○○區○○路四十九號三、四樓鼎康證券股
    份有限公司館前分公司（下稱鼎康公司）之櫃檯交易營業員，為替告訴人乙○○
    在該公司買賣股票之營業員，八十三年一月五日告訴人利用在該公司Ｋ─○二七
    六三一─二號帳戶以新臺幣（下同）九十一萬五千元現金買進股票號碼分別為71
    -ND-000000-0、71-ND-000000-0、71-ND-000000-0、71-ND-000000-0、71-ND-00
    0000-0、71-ND-000000-0、71-ND-000000-0、71-ND-000000-0、71-ND-000000-0
    、71-ND-000000-0 號等十張共一萬股之臺灣工礦股份有限公司（下稱工礦公司
    ）股票，因無暇辦理交割等手續，遂將股票、印章委託被告保管並代為處理交割
    事宜，詎被告竟意圖為自己不法之所有，於八十四年七月間在前開分公司內以變
    易持有為所有之意思予以侵占後變賣。經告訴人發現後多次要求退還，被告僅願
    意每月償還三千元，因認被告涉犯刑法第三百三十五條第一項之侵占罪嫌等語。
二、按犯罪事實應依證據認定之，無證據不得認定其犯罪事實；不能證明被告犯罪者
    ，應諭知無罪之判決，刑事訴訟法第一百五十四條第二項及第三百零一條第一項
    前段分別定有明文。次按認定不利於被告之事實須依積極證據，苟積極證據不足
    為不利於被告事實之認定時，即應為有利於被告之認定（最高法院三十年臺上字
    第八一六號判例意旨參照）；認定犯罪事實所憑之證據，雖不以直接證據為限，
    間接證據亦包括在內；然而無論直接或間接證據，其為訴訟上之證明，須於通常
    一般之人均不致有所懷疑，而得確信其為真實之程度者，始得據為有罪之認定（
    最高法院七十六年臺上字第四九八六號判例意旨參照）；檢察官對於起訴之犯罪
    事實，倘其所提出之證據，不足為被告有罪之積極證明，或其指出之證明方法，
    無從說服法院以形成被告有罪之心證，基於無罪推定之原則，自應為被告無罪判
    決之諭知（最高法院九十二年臺上字第一二八號判例意旨參照）。第按刑法上之
    侵占罪，以持有他人之物而實行不法領得之意思為構成條件，自必須所侵占之物
    ，於不法領得以前，即已在其實力支配之下，始與持有之要素相符（最高法院二
    十年度上字第一五七三號、二十八年度上字第三三五○號判例意旨參照）。
三、本件公訴人認被告涉犯右揭侵占犯行，係以告訴人之指訴、被告之部分自白、八
    十九年十二月告訴人與被告電話對話錄音帶及譯文、客戶歷史交易明細表、臺灣
    工礦股份有限公司股票轉讓過戶聲請書、世華聯合商業銀行000000000
    00帳戶存摺、勞工保險卡、鼎康公司員工資料卡、鼎康公司離職證明書、臺灣
    證券集中保管股份有限公司九十年八月二十七日（九○）證保法第一九三五九號
    函等件，資為論據。訊據被告堅決否認其事，辯稱：告訴人並未將上開十張工礦
    公司股票交付伊，且其於起訴書所述之期間被停牌處分，沒有證券從業人員資格
    ，無法辦理股票交割，其與告訴人在錄音帶譯文所談論的事項與本案是兩碼事，
    而錄音帶已被告訴人刻意剪接斷章取義，不能因為告訴人找不到股票就說被伊拿
    走等語。
四、經查：
  (一)被告於七十六年十一月九日登記為受託買賣業務員，於八十二年一月一日起至八
    十五年一月一日止任職鼎康公司行政管理部門，擔任高級營業員，其因違反證券
    交易法，自八十三年八月二十六日起至八十八年八月二十五日止經財政部證券暨
    期貨管理委員會於八十三年八月二十六日以（八三）臺財證（二）第○一六九四
    號函令撤銷其業務員登記，有臺灣證券交易所股份有限公司九十二年八月十八日
    臺證交字第○九二○○二○一八一號函、被告之勞工保險被保險人投保資料表、
    鼎康公司員工資料卡、離職證明書影本各一件在卷可稽（見本院卷(一)第九十一頁
    、第一○三頁至第一○七頁，九十年度偵緝字第一一六三號第三十二頁、第三十
    三頁），是被告於八十四年七月間雖仍任職鼎康公司，然其業務員資格已遭撤銷
    乙節，堪以認定。
  (二)次查，告訴人於八十三年一月五日曾購入工礦公司股票號碼71-ND-000000-0、71
    -ND-000000-0、71-ND-000000-0、71-ND-000000-0、71-ND-000000-0、71-ND-00
    0000-0、71-ND-000000-0、71-ND-000000-0、71-ND-000000-0、71-ND-000000-0
    號等十張股票共一萬股，此經告訴人陳明在卷，且有客戶歷史交易明細表影本一
    紙存卷足佐（見九十年度偵字第一一二六六號偵查卷第九頁）。據告訴人於本院
    調查時指稱：其於八十三年一月五日以在鼎康公司設立之帳戶購買工礦公司股票
    十張後，委託公司員工甲○○將該十張工礦公司股票及其印章拿去給被告，請被
    告辦理交割，嗣於八十四年間其向鼎康公司查詢，但帳戶內卻沒有該十張工礦公
    司股票等語（見本院九十二年六月二十三日訊問筆錄）。惟證人甲○○於本院調
    查時結證稱：其在告訴人之公司任職不到三個月，負責做外帳，收發票、送發票
    。其印象中告訴人應該沒有叫伊拿東西去鼎康公司交給被告，且其於八十三年間
    沒有去過臺北市○○路四十九號三、四樓鼎康公司，也沒有接手過該公司之業務
    ，其只是單純幫公司做帳，就是收發票及送發票，並沒有幫公司處理私人的事情
    ，因為其在告訴人公司工作時間不長，所以記得非常清楚，其做的事情只是職務
    份內之事，伊沒有看過被告，亦不認識被告等語（見本院九十二年七月二十五日
    訊問筆錄），是以並無其他補強證據證明告訴人確實有將前開十張工礦公司股票
    及其印章交付被告，則告訴人指稱委託證人甲○○將上開十張工礦公司股票及印
    章交付被告等情，是否屬實，即非無疑。
  (三)第查，告訴人前開十張工礦公司股票係於八十三年八月十一日向工礦公司辦理過
    戶登記，後於八十四年七月六日透過鼎康公司送存臺灣證券集中保管股份有限公
    司（下稱集保公司）集中保管，集保公司乃依公開發行股票公司股務處理準則第
    三十條規定送交工礦公司辦理銷除前手後，將該等股票轉記於集保公司開立之專
    戶（工礦公司編列之戶號為：00000000）名下，該股票實體自八十四年
    七月六日起均保管在集保公司，依有價證券集中保管帳簿劃撥作業辦法第二十條
    規定以混合保管方式保管之，並按投資人送存之數量分別共有等情，經集保公司
    函覆說明甚詳，有集保公司九十三年四月十六日證保稽字第○九三○○一三○七
    六號函暨上開十張工礦公司股票影本、同年五月十四日證保稽字第○九三○○一
    八九一五號函各一份存卷足憑（見本院卷(一)第一七一頁至第一八二頁、第一八五
    頁至第二○八頁）。為明瞭告訴人前開十張工礦公司股票送存集保公司之原因，
    本院乃依職權傳喚工礦公司與集保公司人員，據證人即工礦公司股務人員葉莉莉
    於本院審理時到庭結證稱：上開十張工礦公司股票於八十四年間送存集保公司後
    就沒有異動紀錄，九十年度偵緝字第一一六三號第一一四頁至第一二四頁之股票
    轉讓過戶申請書即為八十四年股票送存集保公司後轉記於工礦公司專戶之轉讓申
    請書，而股票送存集保公司後不會異動，如有買賣是股數會有異動，至於股票買
    進、賣出之異動紀錄須向證券公司查詢等語（見本院九十三年八月四日審判筆錄
    ）。又證人即集保公司人員郭明生於本院審理時結證稱：將股票送到發行公司銷
    除前手之意義係指投資人將股票透過證券商送存集中保管後，集保公司將股票送
    到發行公司辦理銷除前手，再依公開發行股票公司股務處理準則第三十條規定發
    行公司要將股票轉記載在集保專戶，就完成銷除前手作業，銷除前手不能講是股
    票出賣而所有權異動，蓋股票送到集保公司後，須將前手的股份銷除，轉在集保
    專戶，在專戶中的股票是股東分別共有，而股票送存集保公司之原因，可能包括
    單純送存、本人賣出或委託賣出等語（見本院九十三年八月四日審判筆錄）。是
    由證人葉莉莉、郭明生之證詞、集保公司函文及卷附股票轉讓過戶申請書，固能
    明瞭告訴人上開十張工礦公司股票於八十四年七月六日送存集保公司後，經集保
    公司依法送交工礦公司辦理銷除前手手續，再將該十張股票轉記於集保公司開立
    之工礦公司專戶（戶號為：00000000）名下等情形，惟仍無法知悉該十
    張工礦公司股票送存集保公司之原因。另經本院依職權函詢將告訴人十張工礦公
    司股票送存集保公司之鼎康公司關於告訴人十張工礦公司股票買賣情形、承辦前
    開股票買賣業務之營業員及股票價金存匯情形。而鼎康公司於九十一年四月八日
    已與元大京華證券股份有限公司（下稱元大京華公司）合併，茲據元大京華公司
    函覆稱：告訴人於八十三年一月五日並未開立集保帳戶，其所購入之十張工礦公
    司股票，鼎康公司係以現股交付，至於告訴人於收受現股後以何帳戶賣出，該公
    司無從查知，亦無從查知承辦賣出業務之營業員姓名、是否以被告帳戶賣出（被
    告並未於鼎康公司開立證券帳戶）及賣出股票金額匯入之帳戶等情事，此有元大
    京華公司九十三年九月九日（九二）元證莊字第○八五五號函一件在卷可參（見
    本院卷(二)），是由送存前開股票之鼎康公司仍無從查悉告訴人十張工礦公司股票
    手賣出，自不能遽認確有被告曾受告訴人委託辦理交割而持有上開十張工礦公司
    股票並加以侵占之事實。
  (四)再查，參以卷附告訴人與被告之電話通話錄音帶（見九十年度偵緝字第一一六三
    號偵查卷第七十頁），經法務部調查局鑑定結果固無剪接情事，有法務部調查局
    九十二年八月十三日調科參字第○九二○○二七五二○號鑑定通知書一件附卷可
    憑（見本院卷(一)第九十四頁）。然觀諸該錄音譯文內容，告訴人與被告僅談及被
    告請告訴人告知帳戶，將償還三千元等事項，至於被告須償還告訴人三千元之原
    因為何，並無所悉，則該錄音帶及譯文實無從證明被告有將告訴人上開十張工礦
    公司股票侵占後擅自出賣之事實，尚難據為不利於被告之證據。
  (五)綜上所述，公訴人所舉認定被告涉犯侵占罪嫌之證據，未能積極證明告訴人確實
    有將上開十張股票交付被告之事實，自難認定被告曾經持有告訴人上開十張股票
    ；且亦無從證明上開十張股票係由被告賣出，尚難遽認被告有將該十張股票變易
    持有為所有之行為。此外，復查無其他積極證據足資證明被告有公訴人所指之侵
    占犯行，本案不能證明被告犯罪，揆諸首揭判例意旨及說明，自應為被告無罪之
    諭知。
據上論斷，應依刑事訴訟法第三百零一條第一項前段，判決如主文。
本案經檢察官謝奇孟到庭執行職務
中　　　華　　　民　　　國　　九十三　　年　　　九　　　月　　二十九　　日
                                臺灣臺北地方法院刑事第八庭
                                    審判長法  官 吳淑惠
                                          法  官 孫曉青
                                          法  官 張筱琪
如不服本判決，應於判決送達後十日內，向本院提出上訴狀。
右正本證明與原本無異。
中　　　華　　　民　　　國　　九十三　　年　　　十　　　月　  　四　  　日
                                          書記官 李玟郁
